ACORDAO-COMPLETO-2401468

ACÓRDÃO 5369/2020 ATA 14/2020 - SEGUNDA CÂMARA

VISTOS, relatados e discutidos estes autos de admissões deferidas pela Fundação Universidade Federal do Piauí em favor de Ana Luiza Barbosa Negreiros, Antônia Sylca de Jesus Sousa, Maria Francisca Brasileiro Costa Barbosa de Lima e Vladimir Costa Silva;
ACORDAM os Ministros do Tribunal de Contas da União, reunidos na Sessão da 2ª Câmara, nos termos dos arts. 71, III e IX, da Constituição de 1988 e dos arts. 1º, V, e 39, I, e 45 da Lei nº 8.443, de 1992, diante das razões expostas pelo Relator, em:
9.1. considerar legal o ato de admissão em favor de Vladimir Costa Silva (à Peça 2 sob o nº 86436/2019) , concedendo-lhe o respectivo registro;
9.2. considerar prejudicada a apreciação de mérito do ato de admissão em favor de Antônia Sylca de Jesus Sousa (à Peça 3 sob o nº 86495/2019) , por perda de objeto;
9.3. considerar ilegais os atos de admissão em favor de Ana Luiza Barbosa Negreiros (à Peça 4 sob o nº 86513/2019) e Maria Francisca Brasileiro Costa Barbosa de Lima (à Peça 5 sob o nº 88020/2019) , negando-lhes o respectivo registro;
9.4. dispensar o ressarcimento das quantias percebidas indevidamente, mas de boa-fé, em consonância com a Súmula n.º 106 do TCU;
9.5. determinar que, no prazo de 15 (quinze) dias contados da ciência desta deliberação, a Fundação Universidade Federal do Piauí adote as seguintes medidas:
9.5.1. faça cessar os pagamentos decorrentes dos atos ora considerados ilegais pelo item 9.3 deste Acórdão, sob pena de responsabilidade solidária da autoridade administrativa omissa, nos termos do art. 71, IX, da Constituição de 1988 e do art. 262, caput, do RITCU;
9.5.2. dê ciência desta deliberação às interessadas apontadas pelo item 9.3 deste Acórdão, além de alertá-las no sentido de que o efeito suspensivo proveniente da eventual interposição de recurso junto ao TCU não as eximirá da devolução dos valores percebidos indevidamente após a notificação, diante do não provimento desse recurso, devendo encaminhar os comprovantes da correspondente notificação ao TCU no prazo de 30 (trinta) dias;
9.5.3. oriente as interessadas (Ana Luiza Barbosa Negreiros e Maria Francisca Brasileiro Costa Barbosa de Lima) sobre a eventual possibilidade de, no prazo de 30 (trinta) dias contados da ciência desta deliberação, optar, respectivamente, pelo efetivo desligamento do cargo de professora da Secretaria de Educação do Estado do Piauí ou da Fundação Universidade Estadual do Piauí e do cargo de professora da Secretaria de Educação do Estado do Piauí ou das prefeituras no Município de Guadalupe ou no Município de Colônia do Gurgueia com vistas a obter o subsequente registro pela legalidade do seu ato de admissão na Fundação Universidade Federal do Piauí, diante da indevida acumulação de mais de 2 (dois) cargos de professora em desconformidade com o art. 37, XVI, "a", da Constituição de 1988;
9.5.4. encaminhe ao TCU, nos termos do art. 262, § 2º, do RITCU, os novos atos de admissão, sem a ilegalidade indicada pelo item 9.3 deste Acórdão, para que sejam submetidos à apreciação pelo TCU, na forma do art. 260, caput, do RITCU, diante da eventual opção pelo cargo de professora junto às aludidas entidades como assinalado pelo item 9.5.3 deste Acórdão;
9.6. determinar que a unidade técnica adote as seguintes medidas:
9.6.1. envie a cópia deste Acórdão, com o Relatório e a Proposta de Deliberação, aos seguintes destinatários:
9.6.1. à Fundação Universidade Federal do Piauí, para ciência e efetivo cumprimento do item 9.5 deste Acórdão; 
9.6.2. ao Tribunal de Contas do Estado do Piauí e ao Ministério Público do Estado do Piauí, para ciência e eventual adoção das providências cabíveis em face dos indícios de indevida acumulação por Maria Francisca Brasileiro Costa Barbosa de Lima nos cargos de professora junto à Secretaria de Educação do Estado do Piauí e, concomitantemente, junto às respectivas prefeituras nos Municípios de Guadalupe e de Colônia do Gurgueia; e
9.6.3. arquive o presente processo, sem prejuízo de promover o monitoramento da determinação proferida pelo item 9.5 deste Acórdão, representando ao TCU, se necessário.

Processo de admissões deferidas pela Fundação Universidade Federal do Piauí em favor de Ana Luiza Barbosa Negreiros, Antônia Sylca de Jesus Sousa, Maria Francisca Brasileiro Costa Barbosa de Lima e Vladimir Costa Silva.

Segunda Câmara

Fundação Universidade Federal do Piauí.

3. Interessados: Ana Luiza Barbosa Negreiros (CPF XXX.467.854-XX); Antônia Sylca de Jesus Sousa (CPF XXX.723.083-XX); Maria Francisca Brasileiro Costa Barbosa de Lima (CPF XXX.511.883-XX); Vladimir Costa Silva (CPF XXX.494.263-XX).

13.1. Ministros presentes: Ana Arraes (Presidente), Augusto Nardes, Aroldo Cedraz e Raimundo Carreiro.
13.2. Ministros-Substitutos presentes: Marcos Bemquerer Costa e André Luís de Carvalho (Relator).

ANDRÉ DE CARVALHO

Trata-se de atos de admissão em favor de Ana Luiza Barbosa Negreiros, Antônia Sylca de Jesus Sousa, Maria Francisca Brasileiro Costa Barbosa de Lima e Vladimir Costa Silva na Fundação Universidade Federal do Piauí.
2.	Após a análise final do feito, a Auditora Federal Antônia Auricélia Cavalcante lançou o seu parecer conclusivo à Peça 7, com a anuência, por delegação de competência, do diretor da unidade técnica (Peça 8) , nos seguintes termos:
" (...) EXAME TÉCNICO
Procedimentos aplicados
3. Os procedimentos para exame, apreciação e registro de atos de pessoal encontram-se estabelecidos na Instrução Normativa TCU 78/2018 e na Resolução TCU 206/2007. Essas normas dispõem que os atos de pessoal disponibilizados por meio do e-Pessoal devem ser submetidos previamente a críticas automatizadas, com base em parâmetros predefinidos.
4. As críticas das informações cadastradas na etapa de coleta do ato foram elaboradas e validadas levando-se em conta as peculiaridades de cada ato. Os itens verificados nessa etapa são inerentes a dados cadastrais, fundamentos legais, mapa de tempo, ficha financeira, assim como eventuais ocorrências de acumulação. Trata-se de verificações abrangentes, minuciosas e precisas e sem a necessidade de ação humana e, portanto, menos suscetível a falhas. As críticas aplicadas estão discriminadas no sistema, no Menu e-Pessoal, opção 'Crítica', que podem ser acessadas mediante concessão de perfil específico a servidores do TCU responsáveis pela análise.
5. Além das críticas automatizadas, há verificação humana adicional no caso de haver alertas do sistema ou informações não formatadas, como esclarecimentos do gestor ou do controle interno.  
6. As críticas também consideram os registros do Sistema Integrado de Administração de Recursos Humanos (Siape) . O Siape disponibiliza informações atualizadas sobre as parcelas que integram os proventos, diferentemente, portanto, do e-Pessoal, que informa as parcelas no momento do registro do ato. 
7. Essa confrontação com o Siape fornece uma visão atual e verdadeira da situação, o que permite descaracterizar irregularidades e inconsistências que, embora constantes do e-Pessoal, já foram corrigidas.
8. As verificações detectadas nos atos encontram-se discriminadas na aba de pendências de cada ato no sistema e-Pessoal, bem como nos espelhos dos atos contemplados por esta instrução.
Exame das Constatações
9. Ato: 86436/2019 - Interessado: VLADIMIR COSTA SILVA - CPF: XXX.494.263-XX
9.1. Parecer do Controle Interno: considerar o ato Legal.
9.2. Constatação e análise: 
9.2.1. Possível acumulação inválida com ato de 'ADMISSÃO' número 'SISAC-10498303-01-2009-000338-0', órgão 'Fundação Universidade Federal do Piauí (3049830) ', cargo 'PROFESSOR 3¦ GRAU - SUBSTITUTO' na situação 'Apreciado - Legal'.
a. Justificativa do Gestor de Pessoal: Não há. Verificação efetuada no âmbito do TCU.
b. Análise do Controle Interno: Não há. Verificação efetuada no âmbito do TCU.
9.3. O detalhamento da inconsistência acima elencada encontra-se no anexo II dessa instrução.
9.4. Encaminhamento do ato: 
9.4.1. Considerar ILEGAL e recusar registro do ato de Admissão de VLADIMIR COSTA SILVA do quadro de pessoal do órgão/entidade Fundação Universidade Federal do Piauí, com base nos arts. 71, inciso III, da Constituição Federal, 1º, inciso V, e 39, inciso II, da Lei 8.443/1992 e 260, § 1º, do Regimento Interno.
10. Ato: 86495/2019 - Interessado: ANTONIA SYLCA DE JESUS SOUSA - CPF: XXX.723.083-XX
10.1. Parecer do Controle Interno: considerar o ato Ilegal. Justificativa:  Acumulação ilícita de cargos públicos em desacordo com o inciso XVI, art. 37 da CF/88. A servidora já faz parte do quadro da UFPI como professora Dedicação Exclusiva (Ato n.º 79445/2019) 
10.2. Constatação e análise: 
10.2.1. Perda de objeto 'Siape (data de desligamento) '.
a. Justificativa do Gestor de Pessoal: Não há. Verificação efetuada no âmbito do TCU.
b. Análise do Controle Interno: Não há. Verificação efetuada no âmbito do TCU.
c. Análise da unidade técnica (Sefip/TCU) : Verifica-se, em consulta realizada nos Sistemas deste Tribunal, que o vínculo laboral referente ao ato do presente processo já foi encerrado. Assim, como se trata de situação que cessou os efeitos financeiros das admissões antes de sua apreciação por esta Corte, cabe a aplicação do art. 260, § 5º do Regimento Interno do TCU. Segundo esse dispositivo, poderá ser considerado prejudicado, por perda de objeto, o exame dos atos de pessoal cujos efeitos financeiros tenham cessado antes de sua apreciação.
10.3. O detalhamento da inconsistência acima elencada encontra-se no anexo II dessa instrução. 
10.4. Encaminhamento do ato: 
10.4.1. Considerar prejudicado, por perda de objeto, o exame do ato de Admissão de ANTONIA SYLCA DE JESUS SOUSA, com fundamento no art. 71, inciso III, da Constituição Federal, arts. 1º, inciso V, e 39, inciso II, da Lei 8.443/1992 e art. 260, § 5º, do Regimento Interno do Tribunal de Contas da União.
11. Ato: 86513/2019 - Interessado: ANA LUIZA BARBOSA NEGREIROS - CPF: XXX.467.854-XX
11.1. Parecer do Controle Interno: considerar o ato Legal.
11.2. Constatação e análise: 
11.2.1. Possível acumulação inválida com vínculo (RAIS) órgão 'SECRETARIA DE EDUCACAO DO ESTADO DO PIAUI (06.554.729/0001-96) ', cargo 'Professor de nível superior do ensino fundamental (primeira à quarta série) ', data de vigência '15/04/2003'.
a. Justificativa do Gestor de Pessoal: Não há. Verificação efetuada no âmbito do TCU.
b. Análise do Controle Interno: Não há. Verificação efetuada no âmbito do TCU.
11.3. O detalhamento da inconsistência acima elencada encontra-se no anexo II dessa instrução. 
11.4. Encaminhamento do ato: 
11.4.1. Considerar ILEGAL e recusar registro do ato de Admissão de ANA LUIZA BARBOSA NEGREIROS do quadro de pessoal do órgão/entidade Fundação Universidade Federal do Piauí, com base nos arts. 71, inciso III, da Constituição Federal, 1º, inciso V, e 39, inciso II, da Lei 8.443/1992 e 260, § 1º, do Regimento Interno.
12. Ato: 88020/2019 - Interessado: MARIA FRANCISCA BRASILEIRO COSTA BARBOSA DE LIMA - CPF: XXX.511.883-XX
12.1. Parecer do Controle Interno: considerar o ato Legal.
12.2. Constatações e análises: 
12.2.1. Possível acumulação inválida com vínculo (RAIS) órgão 'PREFEITURA MUNICIPAL DE GUADALUPE (06.554.083/0001-47) ', cargo 'Auxiliar de escritório, em geral ', data de vigência '04/05/2009'.
a. Justificativa do Gestor de Pessoal: Não há. Verificação efetuada no âmbito do TCU.
b. Análise do Controle Interno: Não há. Verificação efetuada no âmbito do TCU.
12.2.2. Possível acumulação inválida com vínculo (RAIS) órgão 'PREFEITURA MUNICIPAL COLONIA DO GURGUEIA (41.522.350/0001-03) ', cargo 'Professor de nível médio no ensino fundamental ', data de vigência '11/05/2015'.
a. Justificativa do Gestor de Pessoal: Não há. Verificação efetuada no âmbito do TCU.
b. Análise do Controle Interno: Não há. Verificação efetuada no âmbito do TCU.
12.2.3. Possível acumulação inválida com vínculo (RAIS) órgão 'SECRETARIA DE EDUCACAO DO ESTADO DO PIAUI (06.554.729/0001-96) ', cargo 'Professor de ensino superior na área de orientação educacional ', data de vigência '01/03/2017'.
a. Justificativa do Gestor de Pessoal: Não há. Verificação efetuada no âmbito do TCU.
b. Análise do Controle Interno: Não há. Verificação efetuada no âmbito do TCU.
12.3. O detalhamento da inconsistência acima elencada encontra-se no anexo II dessa instrução. 
12.4. Encaminhamento do ato: 
12.4.1. Considerar ILEGAL e recusar registro do ato de Admissão de MARIA FRANCISCA BRASILEIRO COSTA BARBOSA DE LIMA do quadro de pessoal do órgão/entidade Fundação Universidade Federal do Piauí, com base nos arts. 71, inciso III, da Constituição Federal, 1º, inciso V, e 39, inciso II, da Lei 8.443/1992 e 260, § 1º, do Regimento Interno.
CONCLUSÃO
13. A abrangência e a profundidade das verificações levadas a efeito fundamentam convicção de que os atos 86436/2019, 86513/2019 e 88020/2019 podem ser apreciados pela ilegalidade, em razão das irregularidades apontadas no item Exame das Constatações desta instrução, que representam afronta à legislação e à jurisprudência de referência.
14. Os aludidos atos deram entrada neste Tribunal há menos de cinco anos, não sendo aplicável, portanto, o procedimento de contraditório e ampla defesa determinado pelo Acórdão 587/2011-TCU-Plenário.
15. A abrangência e a profundidade das verificações levadas a efeito fundamentam convicção de que o ato 86495/2019 pode ser considerado prejudicado por perda de objeto, nos termos do art. 260, § 5º do Regimento Interno do TCU.
PROPOSTA DE ENCAMINHAMENTO
16. Ante o exposto, com fundamento no art. 71, inciso III, da Constituição Federal, no art. 1º, inciso V, e art. 39, incisos I e II, da Lei 8.443/1992, no art. 260 do Regimento Interno do Tribunal de Contas da União, propõe-se: 
16.1. Considerar ILEGAIS e recusar registro dos atos de Admissão de VLADIMIR COSTA SILVA, ANA LUIZA BARBOSA NEGREIROS e MARIA FRANCISCA BRASILEIRO COSTA BARBOSA DE LIMA do quadro de pessoal do órgão/entidade Fundação Universidade Federal do Piauí, com base nos arts. 71, inciso III, da Constituição Federal, 1º, inciso V, e 39, inciso II, da Lei 8.443/1992 e 260, § 1º, do Regimento Interno.
16.2. Considerar prejudicado, por perda de objeto, o exame do ato de Admissão de ANTONIA SYLCA DE JESUS SOUSA, com fundamento no art. 71, inciso III, da Constituição Federal, arts. 1º, inciso V, e 39, inciso II, da Lei 8.443/1992 e art. 260, § 5º, do Regimento Interno do Tribunal de Contas da União."
3.	Enfim, por intermédio do Exmo. Sr. Procurador Rodrigo Medeiros de Lima, o MPTCU manifestou a sua parcial concordância em relação à referida proposta da unidade técnica, tendo, para tanto, consignado o seu parecer à Peça 11 nos seguintes termos:
" (...) Em face do restou apurado nos autos, este representante do Ministério Público de Contas da União anui à proposta apresentada pela Secretaria de Fiscalização de Pessoal (Sefip) às peças 7 e 8, exceto em relação ao ato de peça 2, que trata da contratação de Vladimir Costa Silva, sob o regime da Lei 8.745/1993.
2. Para o referido ato a Sefip propôs a ilegalidade e negativa de registro em face da possível acumulação com a admissão de que trata o ato número de controle Sisac 10498303-01-2009-000338-0 (peça 9) . No entanto, tal vínculo cessou em 4/1/2009, devido à rescisão do contrato de trabalho, consoante se vê na consulta ao Siapenet acostada à peça 10.
3. Em razão disso, e por não ter sido observada nenhuma outra irregularidade na contratação, opinamos pela legalidade e registro do ato de peça 2."
É o Relatório.

não há.

Procurador Rodrigo Medeiros de Lima.

PESSOAL. INDEVIDA ACUMULAÇÃO DE CARGOS. ILEGALIDADE PARA DOIS ATOS, COM A NEGATIVA DE REGISTRO. LEGALIDADE PARA UM ATO, COM A CONCESSÃO DO REGISTRO. PREJUÍZO À APRECIAÇÃO DE MÉRITO PARA O OUTRO ATO, POR PERDA DE OBJETO. DETERMINAÇÃO. CIÊNCIA.

ATOS DE ADMISSÃO (ADS)

Secretaria de Fiscalização de Pessoal (Sefip).

Trata-se de atos de admissão praticados pela Fundação Universidade Federal do Piauí sob as seguintes condições:
	Peça
	Tipo de Ato
	Vigência
	Enviado ao TCU
	Servidor

	2
	Portaria
	9/7/2019
	12/8/2019
	Vladimir Costa Silva

	3
	Portaria
	9/4/2019
	13/8/2019
	Antônia Sylca de Jesus Sousa

	4
	Portaria
	8/4/2019
	12/8/2019
	Ana Luiza Barbosa Negreiros

	5
	Portaria
	18/6/2019
	12/8/2019
	Maria Francisca Brasileiro Costa Barbosa de Lima

2.	Como visto, após a análise final do feito, a Sefip pugnou pela ilegalidade dos atos em favor de Vladimir Costa Silva, Ana Luiza Barbosa Negreiros e Maria Francisca Brasileiro Costa Barbosa de Lima em face dos indícios de indevidas acumulações de cargos e empregos públicos identificados a partir da Relação Anual de Informações Sociais - Rais, sem prejuízo, no entanto, de assinalar o prejuízo à apreciação do ato de admissão em prol de Antônia Sylca de Jesus Sousa, por perda de objeto, pois o vínculo laboral referente ao aludido ato já teria sido encerrado.
3.	O MPTCU manifestou a sua parcial concordância, todavia, com a aludida proposta da Sefip, sem prejuízo de assinalar a legalidade do ato em favor de Vladimir Costa Silva ante a ausência de acumulação de cargos e empregos públicos, já que, em 4/1/2009, teria encerrado o vínculo de trabalho sob o nº 10498303-01-2009-000338-0 no Sisac (e-Pessoal) .
4.	O TCU pode incorporar os pareceres da Sefip, com as modificações assinaladas pelo MPTCU, a estas razões de decidir.
5.	Os atos de admissão em prol de Ana Luiza Barbosa Negreiros e Maria Francisca Brasileiro Costa Barbosa de Lima devem ser considerados ilegais, com a subsequente negativa de registro, ante o indevido acúmulo de mais de 2 (dois) cargos de professora por parte das interessadas, em desconformidade com o art. 37, XVI, "a", da Constituição de 1988, pois Ana Luiza já exerceria o cargo de professora junto à Secretaria de Educação do Estado do Piauí e à Fundação Universidade Estadual do Piauí, ao passo que Maria Francisca já atuaria como professora junto à Secretaria de Educação do Estado do Piauí e às respectivas prefeituras nos Municípios de Guadalupe e de Colônia do Gurgueia. 
6.	Por sua vez, a apreciação do ato de admissão em favor de Antônia Sylca de Jesus Sousa restaria prejudicada, por perda de objeto, em função do subsequente desligamento dessa servidora do quadro da Fundação Universidade Federal do Piauí, tendo os efeitos financeiros exaurido antes do processamento pelo TCU, nos termos do art. 260, § 5º, do RITCU.
7.	Já o ato de admissão em favor de Vladimir Costa Silva não padeceria de ilegalidade.
8.	Diante, enfim, da entrada dos aludidos atos de admissão no TCU há menos de 5 anos, não seria necessária a prévia oitiva dos interessados, estando esse entendimento em plena consonância com a jurisprudência do STF (v.g.: MS-25.116 e MS-25.403) e com a exceção prevista na Súmula Vinculante nº 3 do STF, além de estar em sintonia com a jurisprudência do TCU (v.g.: Acórdão 587/2011-TCU-Plenário, entre outros) , sem prejuízo de o TCU orientar as aludidas interessadas sobre a possibilidade do eventual exercício da opção pelo correspondente cargo público.
9.	O TCU deve assinalar a legalidade, portanto, do ato de admissão em favor de Vladimir Costa Silva, concedendo-lhe o respectivo registro, e a ilegalidade dos atos de admissão em prol de Ana Luiza Barbosa Negreiros e Maria Francisca Brasileiro Costa Barbosa de Lima, negando-lhes o respectivo registro, sem prejuízo de considerar prejudicada, por perda de objeto, a apreciação da legalidade do ato de admissão em favor de Antônia Sylca de Jesus Sousa.
Ante o exposto, pugno pela prolação do Acórdão ora submetido a este Colegiado.
TCU, Sala das Sessões, em tagDataSessao.
Ministro-Substituto ANDRÉ LUÍS DE CARVALHO 
Relator